臺灣臺北地方法院刑事判決
110年度審訴字第1811號
公  訴  人  臺灣臺北地方檢察署檢察官
被      告  吳龍財


上列被告因傷害等案件，經檢察官提起公訴（110年度偵字第214
66號），本院判決如下：
    主    文
吳龍財無罪。
    理    由
一、公訴意旨略以：被告吳龍財於民國110年4月25日上午5時30
    分許，駕駛車牌號碼000-0000號營業用小客車，在臺北市萬
    華區西園路1段212巷ロ，載運甫餐聚飲酒完畢的告訴人陳東
    裕及其友人（某真實身分不詳成年男子），行經臺北市萬華
    區和平西路3段與西園路1段時，因告訴人陳東裕要求違規迴
    轉遭被告拒絕，告訴人陳東裕竟以拍打被告肩膀、拉扯被告
    手臂及言語等方式挑釁，並以左手肘攻擊被告之頭頸部，嗣
    因告訴人陳東裕表示不再搭車，被告遂將車輛停靠在臺北市
    萬華區西園路1段與和平西路3段路ロ旁，請告訴人陳東裕下
    車，然後座車門打開後，告訴人陳東裕卻又滯留車上與被告
    理論，且仍不斷徒手拍捶被告右胸及肩膀，且無視被告之明
    示拒絕，猶拉扯被告右手臂要令其下車，被告乃以右手肘向
    後揮擊，擊中告訴人陳東裕之頭頸部，告訴人陳東裕旋以右
    手由下往上朝被告臉部揮拳攻擊，被告之眼鏡因而遭告訴人
    陳東裕打歪，雙方開始在車內扭打；嗣張恩嘉經告訴人陳東
    裕之友人通知，旋於上開時地，與其他真實身分不詳之成年
    男子數人先、後到場，由張恩嘉將扭打中之被告、告訴人陳
    東裕拉開後，張恩嘉即自車外透過駕駛座車窗伸手毆打被告
    臉部，告訴人陳東裕則下車繞行至被告駕駛座旁，拉開駕駛
    座車門並朝內揮拳毆打被告之頭部及身體，將被告口中牙齒
    打斷掉落，又另以右手徒手擊破該車駕駛座後方之車窗玻璃
    ，被告因而受有肺氣腫、腹部鈍傷、下唇黏膜撕裂傷2公分
    並穿刺至下嘴唇撕裂傷0.5公分、右門牙斷裂、腹部鈍傷併
    腸系膜血腫等傷勢，告訴人陳東裕則受有右前臂撕裂傷1.5
    公分及2公分、右手擦挫傷、左手第三指撕裂傷1公分、左前
    胸擦挫傷、腹部鈍傷、左耳擦挫傷、左眼鈍傷及左上臂鈍傷
    合併瘀青（告訴人陳東裕前揭毆打被告、擊毀車窗分別所涉
    傷害、毀損犯行，及張恩嘉前揭毆打被告所涉傷害犯行，均
    由本院另以111年度審簡字第1194號判決有罪在案）。因認
    被告涉犯刑法第277條第1項傷害罪嫌等語。
二、按犯罪事實應依證據認定之，無證據不得認定犯罪事實；不
    能證明被告犯罪者，應諭知無罪之判決，刑事訴訟法第154
    條第2項、第301條第1項前段分別定有明文。次按認定犯罪
    事實，所憑之證據，雖不以直接證據為限，間接證據亦包括
    在內，然無論直接或間接證據，其為訴訟上之證明，須於通
    常一般之人均不致於有所懷疑，而得確信其為真實之程度者
    ，始得據之為有罪之認定，倘其證明尚未達到此一程度，而
    有合理性懷疑之存在時，即無從為有罪之認定(最高法院30
    年上字第816號、40年台上字第86號、76年台上字第4986號
    判例意旨參照)。
三、公訴意旨認被告吳龍財涉犯上開犯行，無非係以被告於偵查
    中之供述、告訴人陳東裕於偵查中之指證述、國立臺灣大學
    醫學院附設醫院診斷證明書、監視器錄影畫面翻拍照片、行
    車紀錄器光碟及臺北地方檢察署檢察官指揮檢察事務官所製
    勘驗報告等件為主要論據。訊據被告堅詞否認有何傷害犯行
    ，辯稱：我當時坐在前座，告訴人陳東裕坐在我後方，我沒
    辦法看到他的行為，他就先對我肘擊，我是被動挨打，我只
    能防衛自己，不能老是被對方毆打，當時對方來很多人，造
    成很大威脅，讓我非常恐懼，無法期待常人能夠理性判斷現
    時侵害已經過去…事發後對方有請兄弟過來談，但雙方認知
    的金額有差距所以無法調解…請求為無罪之諭知等語。
四、經查：
　㈠被告於上開時、地，駕駛車牌號碼000-0000號營業用小客車
    ，在臺北市萬華區西園路1段212巷ロ，載運甫餐聚飲酒完畢
    的告訴人陳東裕及其友人（某真實身分不詳成年男子），行
    經臺北市萬華區和平西路3段與西園路1段時，因告訴人陳東
    裕要求違規迴轉遭被告拒絕，告訴人陳東裕以拍打被告肩膀
    、拉扯被告手臂及言語等方式挑釁，並以左手肘攻擊被告之
    頭頸部，嗣因告訴人陳東裕表示不再搭車，被告遂將車輛停
    靠在臺北市萬華區西園路1段與和平西路3段路ロ旁，請告訴
    人陳東裕下車，然後座車門打開後，告訴人陳東裕卻又滯留
    車上與被告理論，且仍不斷徒手拍捶被告右胸及肩膀，且無
    視被告之明示拒絕，猶拉扯被告右手臂要令其下車，被告乃
    以右手肘向後肘擊，擊中告訴人陳東裕之頭頸部，告訴人陳
    東裕旋以右手由下往上朝被告臉部揮拳攻擊，被告之眼鏡因
    而遭告訴人陳東裕打歪，雙方開始在車內扭打；嗣張恩嘉經
    告訴人陳東裕之友人通知，旋於上開時地，與其他真實身分
    不詳之成年男子數人先、後到場，由張恩嘉將扭打中之被告
    、告訴人陳東裕拉開後，張恩嘉即自車外透過駕駛座車窗伸
    手毆打被告臉部，告訴人陳東裕則下車繞行至被告駕駛座旁
    ，拉開駕駛座車門並朝內揮拳毆打被告之頭部及身體，將被
    告口中牙齒打斷掉落，又另以右手徒手擊破該車駕駛座後方
    之車窗玻璃，被告因而受有肺氣腫、腹部鈍傷、下唇黏膜撕
    裂傷2公分並穿刺至下嘴唇撕裂傷0.5公分、右門牙斷裂、腹
    部鈍傷併腸系膜血腫等傷勢，告訴人陳東裕則受有左手第三
    指撕裂傷1公分、左前胸擦挫傷、腹部鈍傷、左耳擦挫傷、
    左眼鈍傷及左上臂鈍傷合併瘀青；而告訴人陳東裕前揭毆打
    被告、擊毀車窗所分別涉傷害、毀損犯行，及張恩嘉毆打被
    告所涉傷害犯行，均由本院另以111年度審簡字第1194號判
    決有罪在案等情，有監視器錄影畫面翻拍照片、計程車車內行
    車紀錄器光碟、臺北地檢署檢察官指揮事務官所製錄影音檔案
    勘驗報告、告訴人陳東裕之國立臺灣大學醫學院附設醫院診
    斷證明書、被告吳龍財提供之眼鏡估價單、車窗發票、估價
    單、計程車內對話譯文、臺北市立聯合醫院中興院區診斷證明
    書等件存卷可考（見偵卷第33、41、43至45、47至68、121
    至123、155、159、161至177頁），且據告訴人陳東裕於警
    詢、偵查及本院審理時指述、證人即同案被告張恩嘉於警詢
    、偵查及本院審理供述在卷（見偵卷第23至25、27至30、15
    1至152頁；本院卷第55至59、113至125、163、168至172頁
    ），並經本院於111年2月10日會同當事人勘驗行車紀錄器錄
    影音光碟無訛（見本院卷第115至123、127至135頁之勘驗筆
    錄、譯文、截圖），復為被告所不爭執，是此部分事實首堪
    認定。
　㈡按對於現在不法之侵害，而出於防衛自己或他人權利之行為
    ，不罰，刑法第23條前段定有明文。又刑法第23條所規定之
    正當防衛，係以對於現在不法之侵害，而出於防衛自己或他
    人權利之行為為要件，所稱不法之侵害，只須客觀上有違法
    之行為，即可以自力排除其侵害而行使防衛權，且不以侵害
    之大小與行為之輕重而有所變更，縱使防衛行為逾必要程度
    ，亦僅屬防衛過當問題，尚不能認非屬防衛行為；對於現在
    不法侵害之防衛行為是否過當，須就侵害行為之如何實施，
    防衛之行為是否超越其必要之程度而定，不專以侵害行為之
    大小及輕重為判斷之標準；刑法上之防衛行為，祇以基於排
    除現在不法之侵害為已足，防衛過當，指防衛行為超越必要
    之程度而言，防衛行為是否超越必要之程度，須就實施之情
    節而為判斷，即應就不法侵害者之攻擊方法與其緩急情勢，
    由客觀上審查防衛權利者之反擊行為，是否出於必要以定之
    (最高法院48年台上字第1475號、63年台上第2104號判例要
    旨、87年度台上字第3720號判決意旨參照)。查：
　⒈由上開本院勘驗計程車內錄影音畫面之結果，可知本件起因
    源於當日告訴人陳東裕與另一名真實身分不詳成年男性友人
    甫餐宴飲酒完畢，搭上被告所駕計程車，旋即要求被告違規
    迴轉，被告拒絕後將車開至路邊，該名成年男性友人開啟車
    門下車，詎告訴人陳東裕仍滯留車上拒不下車，期間屢屢以
    拍打被告肩膀、拉扯被告手臂及言語等方式挑釁，而該名成
    年男性友人雖一度站在開啟之車門旁、嘗試將告訴人陳東裕
    拉出車外未果，遂欲找尋其他附近友人前來幫忙；此際告訴
    人陳東裕復以左手肘攻擊被告之頭頸部，又徒手拍捶被告右
    胸及肩膀，更無視被告之明示拒絕，猶拉扯被告右手臂要令
    其下車，已顯見告訴人陳東裕所為於法無據，且顯係刻意挑
    起事端之舉無訛。
　⒉被告因其計程車車門經告訴人陳東裕等開啟中，而無法逕行
    將車開離至警局報案，乃於告訴人陳東裕不斷拉扯被告右手
    臂要令其下車時，以右手肘向後揮動欲擺脫告訴人陳東裕之
    拉扯，肘擊擊中告訴人陳東裕之頭頸部，告訴人陳東裕旋以
    右手由下往上朝被告臉部揮拳攻擊，被告之眼鏡因而遭告訴
    人陳東裕打歪，雙方始在車內發生扭打。然衡情被告斯時生
    命、身體之安全與安寧既已遭告訴人陳東裕侵害，佐以告訴
    人陳東裕之友人即其同案共犯張恩嘉夥同其他真實身分不詳
    之成年男子數人陸續先、後到場，在車外包圍隻身一人欲排
    除阻礙之被告，堪認告訴人陳東裕等人顯佔有人數之優勢，
    面對眾人之包圍及攻擊，被告顯已失去行動之自由。況俟張
    恩嘉將扭打中之被告、告訴人陳東裕拉開後，張恩嘉確自車
    外透過駕駛座車窗伸手毆打被告臉部，且圍繞該車旁同時有
    數真實身分不詳成年男性友人叫囂，告訴人陳東裕則下車繞
    行至被告駕駛座旁，開啟駕駛座車門並朝內揮拳猛力毆打被
    告之頭部及身體，將被告口中牙齒打斷掉落，又另以右手徒
    手擊破該車駕駛座後方之車窗玻璃。故告訴人陳東裕、張恩
    嘉等人前開舉止，自屬持續侵害被告權益，且尚未終了之狀
    態，亦即其侵害係尚未過去之「現在不法之侵害」。
　⒊準此，被告為避免自己遭告訴人陳東裕等人之圍攻而有生命
    、身體健康之危險，為防衛自己生命、身體權，乃以前揭徒
    手揮擊之方式反擊，使告訴人陳東裕受有前揭傷害，被告在
    主觀上確係基於防衛自己生命、身體安全之意思所為，且經
    衡酌告訴人陳東裕之舉，刻意挑起事端，顯非善意，面對告
    訴人陳東裕、張恩嘉等人以此種惡意之包圍、攻擊，被告除
    出手揮拳以為反擊外，本院實難想像被告尚有任何其他方式
    可脫離該等危及生命、身體之困境，且其所為反擊或防衛行
    為所造成告訴人受有前揭各部位之傷害，此與被告所欲達成
    防衛自己生命、身體安全之法益比較結果，堪認其所為反擊
    防衛行為並未過當，自得主張正當防衛而阻卻違法，依法自
    不成立公訴意旨所指刑法第277條第1項之傷害罪。
　㈢末查，告訴人陳東裕於上開時地所受有傷勢，其中「右前臂
    撕裂傷1.5公分及2公分、右手擦挫傷」，實係告訴人陳東裕
    下車繞行至被告的計程車左側車身，自行以右手徒手擊破該
    車駕駛座後方之車窗玻璃所導致，尚非在車內與被告吳龍財
    扭打時產生，而與被告之行為並無關聯，此節不僅業據告訴
    人陳東裕於偵查中自承：右手右臂的傷是我擊破車窗時造成
    的，其它的傷是我與吳龍財拉扯時造成的傷害等語（見偵卷
    第152頁），復經本院勘驗行車紀錄器錄音影檔案甚明（詳
    前述）。是告訴人陳東裕該部分傷勢核與被告無干，起訴書
    逕認被告就之亦涉犯普通傷害罪嫌，容有誤會，附此指明。
　㈣綜諸卷內事證，既無法讓本院達到無合理性懷疑之存在，當
    不得對被告驟以傷害罪相繩。
五、基上，檢察官所舉事證，尚難使本院達於通常一般之人均不
    致有所懷疑，而得確信為真實之程度，根據「罪證有疑、利
    歸被告」之證據法則，本院即不得遽為不利於被告之認定，
    自應諭知無罪之判決。　　
據上論斷，應依刑事訴訟法第301條第1項，判決如主文。
本案經檢察官蕭永昌偵查起訴，檢察官黃思源、羅嘉薇、楊舒雯
到庭執行職務。
中　　華　　民　　國　　111 　年　　7 　　月　　12　　日
                  刑事第二十一庭審判長法  官  程克琳
　　　　　　　　　                    法  官  倪霈棻
                  　　　　　　　　　  法  官  歐陽儀 
上正本證明與原本無異。 
如不服本判決應於收受送達後20日內向本院提出上訴書狀，並應
敘述具體理由；其未敘述上訴理由者，應於上訴期間屆滿後20日
內向本院補提理由書（均須按他造當事人之人數附繕本）「切勿
逕送上級法院」。告訴人或被害人如對於本判決不服者，應具備
理由請求檢察官上訴，其上訴期間之計算係以檢察官收受判決正
本之日期為準。 因疫情而遲誤不變期間，得向法院聲請回復原
狀。
                                      書記官  程于恬
中　　華　　民　　國　　111 　年　　7 　　月　　12　　日